臺灣苗栗地方法院刑事判決　　　　　　　100年度易字第327號
公　訴　人　臺灣苗栗地方法院檢察署檢察官
被　　　告　張碧霞
選任辯護人　李世才律師
上列被告因重利案件，經檢察官提起公訴 （99年度偵字第5027號
），本院判決如下：
    主  文
張碧霞犯重利罪，共伍罪，各處有期徒刑貳月，如易科罰金，均
以新臺幣壹仟元折算壹日。應執行有期徒刑柒月，如易科罰金，
以新臺幣壹仟元折算壹日。
    事  實
一、張碧霞基於利用他人急迫而貸以金錢，並取得與原本顯不相
    當重利之犯意，分別利用張念慈、張嘉玲急需用款之際，於
    附表編號1 至5 所示之時間、地點，以該附表編號1 至5 所
    示之計息方式、由張念慈及張嘉玲各出具本票供擔保，對張
    念慈、張嘉玲貸與現金，並各收取與原本顯不相當之重利。
    嗣張嘉玲無力再返還借款債務，乃央求友人古文欽與巫盛業
    （張嘉玲、古文欽與巫盛業涉犯妨害自由罪嫌部份，另經不
    起訴處分確定）出面斡旋，張碧霞因懷疑有警員介入，據向
    苗栗縣警察局督察室報案，始悉上情。
二、案經苗栗縣警察局移送臺灣苗栗地方法院檢察署檢察官偵查
    起訴。
    理  由
壹、證據能力方面
一、按被告以外之人於偵查中向檢察官所為陳述，除顯有不可信
    之情況者外，得為證據，刑事訴訟法第159 條之1 第2 項定
    有明文。蓋被告以外之人所為之偵查筆錄，性質上固屬傳聞
    證據，惟現階段刑事訴訟法規定檢察官代表國家偵查犯罪、
    實施公訴，依法具有訊問證人等權，證人須經具結，而實務
    運作時，檢察官偵查中向證人所取得之陳述，原則上均能遵
    守法律規定，不致違法取供，可信度極高。職是，如證人前
    於偵查中已具結而為證述，除反對該項陳述得具有證據能力
    之一方已釋明「顯有不可信之情況」之理由外，不宜即遽指
    該證人於偵查中之陳述不具證據能力。經查，證人張念慈、
    張嘉玲於偵查中受檢察官訊問時，業經具結，且並無證據足
    認該等證人偵查中陳述有何顯不可信之情況，又該等證人於
    本院審理時復到庭接受被告張碧霞及辯護人之詰問，而賦予
    被告反對詰問之機會，依前開說明，該等證人於偵查中之陳
    述，應俱有證據能力。
二、證人張念慈於警詢中就借款次數及各次借款金額，與本院審
    理時之證述內容，並未全然相同，猶有不一致之處（詳後述
    ），茲審酌證人張念慈警詢時距案發日較近，而證人張念慈
    本身亦無作帳習慣，警詢當時記憶自較深刻，不致因時隔日
    久而遺忘確切借款金額及次數，故證人張念慈於警詢中所為
    之陳述，客觀上應具有較可信之特別情況，亦為證明犯罪事
    實存否所必要，自具有證據能力。
三、渣打銀行帳戶資金往來明細、郵政跨行匯款申請書8 張、自
    動櫃員機交易明細表2 張，俱屬傳聞證據，惟均係從事業務
    之人於業務上或通常業務過程所需製作之紀錄文書，合於刑
    事訴訟法第159 條之4 第2 款規定，均有證據能力。
四、支票3 張係以物件之存在及其呈現之狀態為證據資料，性質
    上非屬供述證據，無傳聞法則之適用，且與本案具有關聯性
    ，經核亦無違法取得之情形，當具有證據能力。
貳、實體方面
一、訊據被告固坦言於附表編號1 至5 所示之時地，貸與如附表
    編號1 至5 所示之金額予張念慈、張嘉玲等事實，惟矢口否
    認有何重利犯行，辯稱：伊僅向張念慈、張嘉玲收取月息約
    3 、4 分利息，且張念慈、張嘉玲並非無社會經驗之人，借
    款經過更無急迫或輕率情形云云。惟查：
（一）關於借款時間、地點、次數及金額：
      被告於附表編號1 至5 所示之時地，貸與如附表編號1 至
      5 所示之金額予張念慈、張嘉玲，各次借款之擔保品為張
      念慈或張嘉玲簽發之本票乙節，業據證人張念慈於警詢中
      ；證人張嘉玲於偵查及本院審理中各證述屬實，且為被告
      所不爭執，復有張念慈之背書人代其返還部分借款後，張
      念慈再重行簽發之面額23萬元本票1 張（本票號碼565877
      號）（見警卷第46頁）；由張嘉玲簽發、張念慈背書之面
      額20萬元、10萬元本票共2 張（本票號碼分別為54 7016
      號、CH301134號）（見警卷第44頁至第45頁）在卷可佐。
      證人張念慈於本院審理時證稱：第1 次向被告借款10萬元
      ，第2 次借款20萬元，沒有第3 次借款云云（見本院卷第
      58頁反面至第59頁），與警詢時證稱：98年3 、4 月間向
      被告借款30萬元、99 年3月間借款10萬元、99年3 月間借
      款15萬元等語，固有出入，惟張念慈向被告借款多次，容
      易混餚，又證人張念慈自承無作帳習慣，於警詢時對於借
      款日期及細節經過，所證內容較為詳細，顯見證人張念慈
      當時記憶較深刻，先前陳述之憑信性較高，況被告放款予
      張念慈，對借款收支理應知之甚詳，而被告於本院審理中
      始終坦認至少貸與如附表編號1 至3 所示之金額予張念慈
      ，經準備程序整理為不爭執事項，是被告於附表編號1 至
      5 所示之時地，貸與如附表編號1 至5 所示之金額予張念
      慈、張嘉玲乙節，堪以認定。
（二）關於計息方式：
    1.證人張念慈於偵查及審理中具結證稱：伊向被告借款30萬
      元，實拿27萬元，後來借款10萬元時，則實拿9 萬元，先
      預扣利息，而雙方約定利息剛開始是1 個月10分（按：即
      借款10萬元，1 個月要支付1 萬元），後來98年底返還被
      告15萬元本金之後，利息調整為1 個月8 分，以匯款或現
      金交付之方式支付被告利息，伊總共支付被告45萬3000元
      之利息，至今還欠被告40萬元本金沒有還等語（見偵卷第
      20 頁 至第21頁；本院卷第56頁至第57頁、第60頁、第68
      頁、第71頁、第74頁）；證人張嘉玲亦於本院審理中結稱
      ：伊知道張念慈一開始跟被告借錢時，計息方式與伊一樣
      同為10分，後來被告有幫張念慈降1 至2 分利息等語（見
      本院卷第81頁反面），大致吻合，又被告亦不否認張念慈
      第3 次之借款有預扣利息（見本院卷第19頁），此外，復
      有渣打銀行帳戶資金往來明細（見警卷第52頁至第56頁）
      在卷可稽，堪認被告原先貸與30萬元、10萬元予張念慈，
      首期利息皆預扣，張念慈實拿27萬元、9 萬元，每月各須
      支付被告3 萬元、1 萬元之利息（週年利率均為133%），
      嗣張念慈於98年底返還被告部分本金後，利息調整為週年
      利率106%，張念慈再向被告借款15萬元，首期利息預扣，
      該次借款則維持週年利率106%。
    2.證人張嘉玲於偵查及審理中一致證稱：伊經由張念慈介紹
      向被告借錢，伊向被告借款20萬元，實拿18萬元，該次借
      款由張念慈背書擔保，後來借款10萬元，則實拿9 萬元，
      2 次借款之月息均10分，被告第1 次借伊20萬元，利息以
      每月2 萬元計，被告第2 次借伊10萬元，利息以每月1 萬
      元計，每月分2 次，即屆期各支付2 萬元、1 萬元利息，
      2 次利息支付之日期不同，1 個月共付3 萬元利息給被告
      ，以匯款或現金交付之方式支付被告利息，伊現在欠被告
      本金30萬元，繳交利息已將近40萬元等語（見偵卷第22頁
      ；本院卷第34頁、第77頁至第80頁、第89頁反面）；證人
      張念慈亦於審理中結稱：張嘉玲跟被告借錢時，被告要求
      伊為張嘉玲背書，伊當時在場聽到張嘉玲借款之利息也是
      1 個月10分，伊與張嘉玲利息計算之方式一樣，利息有預
      扣、1 個月10分等語（見本院卷第72頁至第73頁反面），
      相互吻合，並有前揭渣打銀行帳戶資金往來明細、郵政跨
      行匯款申請書8 張、自動櫃員機交易明細2 張（見警卷第
      65 頁 至第74貢）附卷可查，足認被告貸與20萬元、10萬
      元予張嘉玲，首期利息均預扣，張嘉玲實拿18萬元、9 萬
      元，每月各支付被告2 萬元、1 萬元利息（週年利率為13
      3%）。
   3. 按刑法上重利罪之成立，以取得與原本顯不相當之重利為
      構成要件，所謂之「顯不相當」，係指就原本利率、時期
      核算及參酌當地之經濟狀況，較之一般債務之利息，顯有
      特殊之超額者而言（最高法院27年上字第520 號判例、99
      年度台上字第4210號判決意旨參照）。查被告以首期利息
      預扣之方式向張念慈、張嘉玲收取利息，且所收取之利息
      經換算結果，被告對張念慈收取週年利率133%或106%之利
      息、對張嘉玲收取週年利率133%之利息，衡諸目前經濟狀
      況及正常之民間借貸計息水準，顯有特殊之超額，被告向
      張念慈、張嘉玲收取與原本顯不相當之重利，堪以認定。
      至被告所辯利率及收取利息乙節，歷次所供反覆，敘述不
      清，甚難採信。
（三）關於急迫、輕率或無經驗：
      刑法重利罪所稱之急迫，係指借款人因故急需金錢或其他
      物品而面臨經濟上之壓力，陷入惶惶然知其不可而為之的
      窘境。查證人張念慈於審理時明確證稱：伊98年間曾待業
      中，沒有工作，未婚育有1 個小孩，身體不好，因信用不
      良，沒有辦法向銀行貸款，也沒有認識的人可以借到較低
      利息，為了生活花用，遂向被告借錢，伊有嘗試跟銀行借
      錢，但如果可以借的話，伊也不會跟被告借錢等語（見本
      院卷第55頁反面、第57頁至第58頁、第64頁、第67頁反面
      ）；證人張嘉玲於審理中證稱：伊借錢當時，剛失業，必
      須償還因使用母親、姊姊信用卡而產生之卡費債務，還有
      一部分是姊姊開店，需要資金週轉，且之前曾投資一些生
      意失敗，請別人幫忙貸款，伊須償還該貸款，因當時很急
      ，幾天之內就必須用到這些錢，故張念慈介紹伊向被告借
      錢等語（見本院卷第80頁至第84頁正面），故可信張念慈
      、張嘉玲每次借款時，確均於急迫需錢之狀態。
（四）駁回證人江選貴、葉欣澤傳訊之理由：
      被告聲請傳訊證人江選貴、葉欣澤，以證明被告與張念慈
      、張嘉玲之借貸關係一節，本院既認明被告確實貸與如附
      表所示之金額予張念慈、張嘉玲，並向張念慈收取週年利
      率133%或106%之重利，又張念慈、張嘉玲借款時係處急迫
      之情，已如前述，本案犯罪事實已臻明瞭無再調查之必要
      ，而證人江選貴、葉欣澤亦未參與本案借貸過程，核與被
      告是否成立犯罪無重要關係，認無調查之必要，故不再傳
      訊，併此敘明。
（五）綜上所述，本案事證明確，被告犯行均堪認定，應予依法
      論科。
二、核被告附表編號1 至5 所示5 次犯行，所為均係犯刑法第34
    4 條之重利罪。被告所犯上開5 罪，為5 筆消費借貸關係，
    借款時間可明確區分，犯意各別，行為互殊，應予分論併罰
    。
三、本院審酌被告趁人急迫而亟需用錢之際，放款收取重利以牟
    利，並破壞正常金融交易秩序，導致借款人等苦於高利而飽
    受壓迫，累計高額利息仍未及償付本金，所支付利息甚至接
    近或超過本金金額，借款人於背負龐大金錢債務壓力之下，
    易衍生家庭、社會問題，行為非可輕恕，復考量被告未以暴
    力手段催討債務、本案被告之獲利情形、犯後未坦言犯行、
    智識程度（高職畢業）、無有期徒刑之前科紀錄等一切情狀
    暨公訴人各次求刑2 月，求定應執行刑8 月，量處如主文所
    示之刑，並諭知以1000元折算1 日之易科罰金折算標準，末
    定應執行之刑，及諭知同前之易科罰金折算標準。
據上論斷，應依刑事訴訟法第299 條第1 項前段，刑法第344 條
、第51條第5 款、第41條第1 項前段，刑法施行法第1 條之1，
判決如主文。
本案經檢察官林文中到庭執行職務。
中    華    民    國   100    年    11    月    3     日
                  刑事第二庭  審判長法  官  楊清益
                                    法  官  呂曾達
                                    法  官  張新楣
以上正本證明與原本無異。
如不服本判決應於收受判決後10日內向本院提出上訴書狀，並應
敘述具體理由。其未敘述上訴理由者，應於上訴期間屆滿後20日
內向本院補提理由書( 均須按他造當事人之人數附繕本) 「切勿
逕送上級法院」。告訴人或被害人如對本判決不服者，應具備理
由請求檢察官上訴，其上訴期間之計算係以檢察官收受判決正本
之日期為準。
                                    書記官  張玉楓
中    華    民    國   100    年    11    月    3     日
附本案論罪科刑法條：
刑法第344條
乘他人急迫、輕率或無經驗貸以金錢或其他物品，而取得與原本
顯不相當之重利者，處1 年以下有期徒刑、拘役或科或併科1000
元以下罰金。
附表
┌─┬───┬────┬────┬───────────┬────┐
│編│借款人│借款時間│借款地點│借款金額及計息方式    │擔保品  │
│號│      │（民國）│        │（新臺幣）            │        │
│  │      │        │        │                      │        │
│  │      │        │        │                      │        │
├─┼───┼────┼────┼───────────┼────┤
│1 │張念慈│98年3、4│在張念慈│借款30萬元，雙方約定每│張念慈簽│
│  │      │月間某日│位於苗栗│月計息1 次，每次3 萬元│發本票1 │
│  │      │        │縣頭份鎮│，首期利息預扣（週年利│張      │
│  │      │        │建國路66│率133%）；自98年底起，│        │
│  │      │        │號2 樓之│因張念慈返還部分本金，│        │
│  │      │        │3之住處 │調整為週年利率106%    │        │
├─┼───┼────┼────┼───────────┼────┤
│2 │張念慈│98年7月 │苗栗縣頭│借款10萬元，雙方約定每│張念慈簽│
│  │      │間某日  │份鎮    │月計息1 次，每次1 萬元│發本票1 │
│  │      │        │        │，首期利息預扣（週年利│張      │
│  │      │        │        │率133%），自98年底起，│        │
│  │      │        │        │因張念慈返還部分本金，│        │
│  │      │        │        │調整為週年利率106%    │        │
├─┼───┼────┼────┼───────────┼────┤
│3 │張念慈│99年3月 │苗栗縣頭│借款15萬元，雙方約定每│張念慈簽│
│  │      │間某日  │份鎮    │月計息1 次，首期利息預│發本票1 │
│  │      │        │        │扣，因張念慈先前返還部│張      │
│  │      │        │        │分本金，故維持週年利率│        │
│  │      │        │        │106%                  │        │
├─┼───┼────┼────┼───────────┼────┤
│4 │張嘉玲│98年5月 │在張念慈│借款20萬元，雙方約定每│張嘉玲簽│
│  │      │間某日  │上揭住處│月計息1 次，每次2 萬元│發本票1 │
│  │      │        │        │，首期利息預扣（週年利│張，並由│
│  │      │        │        │率133%）              │張念慈背│
│  │      │        │        │                      │書      │
├─┼───┼────┼────┼───────────┼────┤
│5 │張嘉玲│98年10月│在張碧霞│借款10萬元，雙方約定每│張嘉玲簽│
│  │      │間某日  │位於苗栗│月計息1 次，每次1 萬元│發本票1 │
│  │      │        │縣頭份鎮│，首期利息預扣（週年利│張      │
│  │      │        │大營路70│率133%）              │        │
│  │      │        │巷23號之│                      │        │
│  │      │        │住處    │                      │        │
├─┴───┴────┴────┴───────────┴────┤
│ 備註：週年利率計算方式為「每月預扣利息金額」x12 （即一年12月） │
│ ÷「實拿本金」                                                 │
└────────────────────────────────┘